臺灣臺中地方法院民事判決　　　　　　 96年度重家訴字第3號
原　　　告　丙○○
訴訟代理人　魏其村　律師
複　代理人　王叔榮　律師
被　　　告　林嘉卿
　　　　　　甲○○
　　　　　　乙○○
共　　　同　劉憲璋　律師
訴訟代理人
複　代理人　賴書貞　律師
上列當事人間請分割遺產等事件，本院於民國96年11月2 日言詞
辯論終結，判決如下：
    主      文
原告之訴及其假執行之聲請均駁回。
訴訟費用由原告負擔。
    事實及理由
壹、原告起訴主張：
一、被繼承人林劉秀鶯於民國95年1 月15日逝世，被繼承人之配
    偶林有田先於被繼承人死亡，兩造俱為被繼承人之法定繼承
    人，應繼分各為四分之一。被繼承人去世時，遺有不動產、
    股票、對被告甲○○之債權等遺產，被繼承人並未以遺囑禁
    止繼承人分割遺產，兩造亦未以契約禁止分割遺產，因兩造
    迄今仍無法達成分割協議，爰依民法第1164條規定，以遺產
    分割為由終止兩造間之公同共有關係。茲詳述如下：
(一)、不動產部分
    關於坐落如附表所示之不動產，業於95年5 月26日辦妥繼承
    登記為公同共有，爰請求將上開應繼之不動產以應繼分各為
    四分之一比例變更登記為分別共有。
(二)、股票部分
    關於台新金融控股股份有限公司股份16,827股、南亞塑膠工
    業股份有限公司股份20股及大亞電線電纜股份有限公司股份
    180 股，由於均為公開發行股票之上市公司，其股份之轉讓
    係經由證券集中市場交易，股票則多以無記名方式混藏寄託
    於臺灣證券集中保管股份有限公司，且因上開公司股份，部
    分為證券交易市場所稱之畸零股，加以交易價格漲跌無常等
    因素，倘以股票分配予兩造，恐非合適，為此主張上開股份
    宜予變價，將所得價金依各四分之一應繼分比例分配予兩造
    。
(三)、對被告甲○○之債權部分
1.、兩造先父之遺產由配偶林劉秀鶯及五名子女繼承，依其等簽
    訂之林有田遺產分割契約書，除坐落臺中市○○區○○段66
    之1號土地，由配偶及子女共6人平均繼承，各取得應有部分
    六分之一外，其餘不動產及銀行存款等財產，均歸林劉秀鶯
    繼承。嗣原告之二哥林嘉瑞於89年2 月14日因病死亡，由於
    林嘉瑞未婚且無子嗣，故其遺產依法全數歸由林劉秀鶯單獨
    繼承。
2.、由於林劉秀鶯原已年高，身體欠佳，故生前其名下及前揭繼
    承自林有田、林嘉瑞之遺產，即由被告甲○○負責管理。因
    林劉秀鶯業於95年1 月15日去世，伊與被告甲○○間之財產
    管理委託關係即行終止，被告甲○○即有將受託管理之財產
    返還於全體繼承人之義務，即被告甲○○應將林劉秀鶯名下
    之存款新臺幣（下同）14,439,913元（誠泰商業銀行臺中公
    益分行第000000000000號帳戶3,979,696 元、臺中五權路郵
    局第0000000號帳戶8,678,992元、遠東銀行臺中文心分行第
    000-000-0000000-0帳戶1,781,225元）及林劉秀鶯前揭繼承
    自林有田名下之存款2,059,579元〔臺灣銀行臺中分行優惠
    儲蓄存款42萬元、臺灣銀行臺中分行活期儲蓄存款31,548元
    、臺中31支郵局216,787元、臺中市第八信用合作社（後改
    制為誠泰商業銀行）活期存款91,244元、臺中市第八信用合
    作社定期存款130萬元〕、林嘉瑞名下之存款10,326,165元
    （花旗銀行信義分行10,174,450元、新莊三支郵局151, 715
    元），合計26,825,657元，本應為被繼承人林劉秀鶯之遺產
    ，返還於全體繼承人。
3.、另被繼承人林劉秀鶯除應有前揭合計26,825,657元存款外，
    伊生前因原告資金需求，由被告甲○○代伊先行給付原告共
    200 萬元，此部分依民法第1173條規定，應歸扣計入繼承開
    始時，被繼承人所有之財產為應繼遺產，再於遺產分割時，
    由原告應繼分中扣除。準此，被繼承人遺產在債權部分合計
    為28,825,657元，由兩造共4 名子女平均繼承，即每人可分
    7,206,414元，而原告部分扣除前揭應歸扣之200萬元，尚可
    分得5,206,414 元。爰依委任契約或不當得利之法律關係，
    主張被告甲○○應將分配款項，逕行給付予原告及其他繼承
    人即被告林嘉卿、乙○○等語。
二、並聲明：(一)被繼承人林劉秀鶯所遺如附表所示之土地及建物
    ，准予分割，並由原告丙○○及被告林嘉卿、甲○○、乙○○各按應有部分四分之一比例分別共有。(二)被繼承人林劉秀
    鶯所遺台新金融控股股份有限公司股份16,827股、南亞塑膠
    工業股份有限公司股份20股及大亞電線電纜股份有限公司股
    份180 股，准予變賣，並將所得價金各按應繼分四分之一比
    例分配予兩造。(三)被告甲○○應給付原告5,206,414 元、給
    付被告林嘉卿、乙○○各7,206,414 元，及均自訴狀繕本送
    達翌日起至清償日止，按年息百分之五計算之利息。(四)前第
    3 項聲明部分，原告願供擔保請准宣告假執行。
貳、被告則以：兩造於繼承開始後，於95年2月4日即在臺中市南
    屯區○○○街63號（母親靈堂前）共同訂立「先慈林媽劉太
    夫人秀鶯遺產分割協議書」，其內容為：「1.四張犁祖厝祖
    父遺產，父親繼承100坪土地（計劃道路徵收約1/2，另既成
    巷道約20坪；剩下約30餘坪，六個姑媽佔1/10），建議由大
    哥一人繼承原父親所繼承者，（包括之前大姊惠君、小妹惠
    良、弟富邦所繼承之1/6 ，均合併回歸大哥嘉卿一人繼承，
    並處理後續祖先祭祀、宗族掃墓事宜）。2.台北嘉瑞新店房
    子（母親名下）：因大哥嘉卿子女均在台北就學及就業，並
    考慮大哥未來調職問題亟需於台北一間房子，且該房子大哥
    、大嫂結婚時共同繳交房屋貸款部分約30萬元，大哥希望繼
    承後，未來轉昱廷名下，並負責嘉瑞日後掃墓祭祀事宜。3.
    台中市○○街198號14樓之1，建議由富邦繼承，方便日後台
    中有一休息之處。4.台中市○○路○段19號之3，四樓房子，
    應由大姊繼承，但大姊礙於法令規定暫由富邦繼承，並無條
    件由大姊居住至天年，或至大姊解除法令禁令後，由富邦與
    大姊商討後續繼承或處理事宜。5.台中縣霧峰土地約21坪，
    建議由小妹惠良繼承。6.其他現金及動產部份請富邦保管並
    預留父親遷葬費用及家族祭祀費用約50萬元，三年後剩餘款
    再平均分配之」，該協議書並經雙方簽名及按手印；後因四
    張犁祖厝祖父遺產，為祖先祭祀、宗族掃墓之用、乙○○仍
    有私人債務未解決，因此雙方協議將上開內容修改為「1.四
    張犁祖厝祖父遺產，父親繼承100 坪土地（計劃道路徵收約
    1/2 ，另既成巷道約20坪；剩下約30餘坪，六個姑媽佔1/10
    ），建議由大哥一人繼承原父親所繼承者，（包括之前大姊
    惠君、小妹惠良、弟富邦所繼承之1/6 ，均合併回歸大哥嘉
    卿一人繼承，並處理後續祖先祭祀、宗族掃墓事宜）。（大
    姊及惠良之1/6 由大哥買回）。2.台北嘉瑞新店房子（母親
    名下）：因大哥嘉卿子女均在台北就學及就業，並考慮大哥
    未來調職問題亟需於台北一間房子，且該房子大哥、大嫂結
    婚時共同繳交房屋貸款部分約30萬元，大哥希望繼承後，未
    來轉昱廷名下，並負責二哥嘉瑞日後掃墓祭祀事宜。3.臺中
    市○○街198號14樓之1，由富邦繼承，方便日後臺中有一休
    息之處。4.臺中市○○路○段19號之3，四樓房子，由富邦繼
    承，但無條件由大姊居住至天年。5.臺中縣霧峰土地約21坪
    ，由小妹惠良繼承。6.其他現金及動產部分請富邦保管並預
    留父親遷葬費用及家族祭祀費用約50萬元，三年後剩餘款再
    平均分配之」。雙方本約定於95年3月5日依上開協議書辦理
    繼承登記，但因原告要委託其所找的代書辦理，被告甲○○
    堅持要自己辦理，發生言語衝突而未辦理。詎料於95年5 月
    26日，原告明知已有分割協議，卻前往地政事務所辦理不動
    產公同共有之繼承登記，而提出本件分割遺產訴訟。兩造就
    繼承所得之財產，既已於95年2月4日訂立「先慈林媽劉太夫
    人秀鶯遺產分配協議書」，而該協議書仍有效存在，殊不許
    原告另提分割遺產之訴，其訴自屬無理由。另被繼承人林劉
    秀鶯繼承自林有田、林嘉瑞之遺產部分，被告甲○○並未受
    委託負責管理等語，資為抗辯。並聲明：(一)原告之訴駁回。
    (二)如受不利判決，願供擔保免為假執行。
參、得心證之理由
一、原告起訴主張被繼承人林劉秀鶯於95年1月15日逝世，兩造
    俱為被繼承人之法定繼承人，應繼分各為四分之一；被繼承
    人去世時，遺有如附表所示之不動產、台新金融控股股份有
    限公司股份16,827股、南亞塑膠工業股份有限公司股份20
    股及大亞電線電纜股份有限公司股份180股，及對被告甲○○之債權共計26,825,657元等遺產，被繼承人並未以遺囑禁
    止繼承人分割遺產，兩造亦未以契約禁止分割遺產，因兩造
    迄今仍無法達成分割協議，是原告以遺產分割為由終止兩造
    間之公同共有關係，請求分割被繼承人林劉秀鶯之遺產等語
    。被告則以兩造於繼承開始後，已於95年2月4日在臺中市南
    屯區○○○街63號（母親靈堂前）共同訂立「先慈林媽劉太
    夫人秀鶯遺產分割協議書」，該協議書仍有效存在，故原告
    提起本件分割遺產訴訟，自無理由等語置辯。是本件應審究
    者在於兩造就上開遺產分割曾否達成協議？
(一)、被告抗辯兩造於繼承開始後，於95年2月4日即在臺中市南屯
    區○○○街63號（母親靈堂前）共同訂立如前述內容之「先
    慈林媽劉太夫人秀鶯遺產分割協議書」，該協議書並經雙方
    簽名及按手印等情，有遺產分配協議書在卷可證，原告則否
    認有於上開協議書上簽名並蓋有手印。經本院將上開協議書
    及原告分別於96年2月2日、同年3月2日言詞辯論期日當庭書
    寫之姓名、按捺左、右手大拇指指印，送請中央警察大學進
    行指印及筆跡鑑定，鑑定結果認為「協議書上『丙○○』字
    跡之書寫特徵、筆跡慣性與丙○○本人庭寫簽名之書寫特徵
    、筆跡慣性相同」「協議書上系爭之『丙○○』指紋印，與
    丙○○之已知右手拇指紋印，兩者之紋型、流向相同、型態
    相同，並且比對結果共計顯示十四個紋線特徵吻合。且一個
    手指頭若經後天造成傷痕，因而癒合，此種癒合之偶發性永
    久特徵，往往較諸先天之指紋特徵，更具辨識之說服力。鑑
    定結論：送鑑遺產分配協議書上之『丙○○』簽名及其指印
    與丙○○本人之簽名及指紋吻合」，此有中央警察大學96
    年9月6日校鑑科字第0960001533號函暨所附中央警察大學鑑
    定書附卷可參，是可認上開協議書確實為原告所親簽並按捺
    指印，原告前揭辯詞，自不可採。
(二)、再者，前揭遺產分配協議書係於被繼承人喪葬期間在其靈堂
    所簽訂，且觀諸兩造於協議過程中，除慮及祖先祭祀、宗族
    掃墓事宜外，尚將各繼承人個人特殊狀況納入考量，而就被
    繼承人全部遺產為分配等情，顯見前揭遺產分割協議書係於
    兩造充分討論下所共同簽訂，足徵兩造確實就其被繼承人林
    劉秀鶯所留遺產已經成立協議予以分割，兩造當事人自應受
    協議內容之拘束。
二、按繼承人得隨時請求分割遺產，但法律另有規定或契約另有
    約定者，不在此限，民法第1164條定有明文；民法第1164條
    所指之分割，非不得由各繼承人依協議方法為之，苟各繼承
    人已依協議為分割，除又同意重分外，殊不許任何共有人再
    行主張分割（最高法院54年台上字第2664號判例參照）。本
    件兩造於95年2月4日以協議方式分割遺產，已如前述，則原
    告本於繼承關係，以繼承人之身分再行請求分割遺產，請求
    被繼承人林劉秀鶯所遺如附表所示之土地及建物，准予分割
    ，並由原告丙○○及被告林嘉卿、甲○○、乙○○各按應有
    部分四分之一比例分別共有；被繼承人林劉秀鶯所遺台新金
    融控股股份有限公司股份16,827股、南亞塑膠工業股份有限
    公司股份20股及大亞電線電纜股份有限公司股份180 股，准
    予變賣，並將所得價金各按應繼分四分之一比例分配予兩造
    ；被告甲○○應給付原告5,206,414 元、給付被告林嘉卿、
    乙○○各7,206,414 元，及均自訴狀繕本送達翌日起至清償
    日止，按年息百分之五計算之利息，即無理由，應予駁回。
三、本件原告受敗訴判決，其假執行之聲請即失所依據，應併予
    駁回。
肆、訴訟費用負擔之依據：民事訴訟法第78條。
中　　華　　民　　國　　96　　年　　11　　月　　16　　日
                  家事法庭    法  官  許冰芬
以上正本係照原本作成。
如對本判決上訴，須於判決送達後20日內向本院提出上訴狀。
中　　華　　民　　國　　96　　年　　11　　月　　16　　日
                              書記官  黃惠閔
